臺灣高等法院刑事判決
111年度上易字第406號
上  訴  人  臺灣新北地方檢察署檢察官
被      告  黃乘軒

                    籍設新北市○○區○○路000○0號（新北 ○○○○○○○○）


上列上訴人因被告妨害公務案件，不服臺灣新北地方法院於中華
民國111年1月21日所為110年度易字第792號第一審判決（起訴案
號：臺灣新北地方檢察署110年度偵緝字第1993號），提起上訴
，本院判決如下：
    主  文
上訴駁回。
    理  由
一、公訴意旨略以：被告黃乘軒於民國110年1月22日在新北市中
    和區台64快速道路往新店方向下橋處，因疑似持有第三級毒
    品K他命遭新北市政府警察局中和分局員警許皓全、莊定彬
    、鄭湘蓉、郭宜鑫等4人臨檢，被告不滿警方要將遺有粉末
    之千元鈔票扣案作證物，明知該員警4人均係依法執行公務
    之公務員，竟基於侮辱公務員之犯意，以「不要他媽在那邊
    處處刁難啦」、「帶你媽啦」等穢語侮辱依法執行職務之員
    警。因認被告係犯刑法第140條第1項侮辱公務員罪嫌等語。
二、按犯罪事實應依證據認定之，無證據不得認定犯罪事實；又
    不能證明被告犯罪者，應諭知無罪之判決，刑事訴訟法第15
    4條第2項、第301條第1項分別定有明文。復按事實之認定，
    應憑證據，如未能發現相當證據，或證據不足以證明，自不
    能以推測或擬制之方法，為裁判基礎；且認定不利於被告之
    事實須依積極證據，苟積極證據不足為不利於被告事實之認
    定時，即應為有利於被告之認定；另認定犯罪事實所憑之證
    據，雖不以直接證據為限，間接證據亦包括在內，然而無論
    直接證據或間接證據，其為訴訟上之證明，須於通常一般之
    人均不致有所懷疑，而得確信其為真實之程度者，始得據為
    有罪之認定，倘其證明尚未達到此一程度，而有合理之懷疑
    存在，無從使事實審法院得為有罪之確信時，即應由法院為
    諭知被告無罪之判決（最高法院40年台上字第86號、30年上
    字第816號、76年台上字第4986號分別著有判例可資參照）
    。
三、檢察官起訴被告涉犯上開罪嫌，係以被告於警詢、偵查之供
    述、警方密錄器影像光碟、譯文、警方職務報告、臺灣新北
    地方檢察署檢察官勘驗紀錄為其論據。
四、被告於本院審理中，經合法傳喚而未到庭，其於準備程序中
    固坦承於上開時、地，經警臨檢時，陳述附表所示言詞；惟
    否認有何侮辱公務員犯行，辯稱其所稱「帶你媽啦」，僅為
    隨口表現不滿意思之口頭禪，無侮辱員警之意等語【見臺灣
    新北地方檢察署（下稱新北檢）110年度偵字第7076號卷（
    下稱偵字卷）第5頁反面、第50頁反面，臺灣新北地方法院1
    10年度審易字第1444號卷（下稱審易卷）第62頁、110年度
    易字第792號卷（下稱易字卷）第53頁、第73頁至第74頁、
    本院111年度上易字第406號卷（下稱本院卷）第76頁、第78
    頁】。經查：
（一）被告於110年1月22日凌晨0時22分許，駕車行經新北市中
      和區台64快速道路往新店方向下橋處，遇身著制服執行勤
      務之新北市政府警察局中和分局員警許皓全、莊定彬、鄭
      湘蓉、郭宜鑫實施臨檢，員警在盤查過程中，發現被告疑
      似持有第三級毒品K他命，並表示要將被告車內沾有疑似K
      他命粉末之千元紙鈔查扣作為證物，被告遂當場陳述附表
      所示言詞等情，業經被告於警詢、偵查、原審審理及本院
      準備程序時供承在卷【見偵字卷第5頁、第50頁反面、新
      北檢110年度偵緝字第1993號卷（下稱偵緝卷）第3頁，審
      易卷第62頁、易字卷第53頁、本院卷第76頁】，復有新北
      市政府警察局中和分局安平派出所勤務分配表、重點勤務
      規劃表、員警出入及領用槍彈無線電登記簿、警員許皓全
      職務報告、原審法官就警方密錄器錄影畫面之勘驗結果附
      卷可稽（見偵字卷第29頁至第31頁，易字卷第70頁至第73
      頁），堪以認定。
（二）按刑法第140條第1項之侮辱公務員罪，須以行為人客觀上
      有侮辱公務員之行為，主觀上明知其為執行職務之公務員
      且有侮辱之犯意，始能成立。所謂「侮辱」，係指未指摘
      或傳述具體事實，以言詞、文字、圖畫或動作，對他人表
      示不屑、輕蔑、嘲諷、鄙視或攻擊其人格之意思，足以對
      個人在社會上所保持之人格及地位，在客觀上達到貶損其
      名譽及尊嚴評價之程度，使他人在精神及心理上有感受到
      難堪或不快之虞，方足當之。至於行為人所述言詞，客觀
      上是否足以貶損他人評價，應依一般社會通念，審究該言
      詞之通常意涵、行為人所用語氣、連接之前後文句語意、
      行為當下所處背景情境等項以斷。而行為人有無侮辱之犯
      意，除須視其言詞在整體對話脈絡下所表現之意義外，亦
      應參酌行為人之動機、目的、智識程度、慣用語言、與被
      害人間之關係等節為綜合觀察，非得擷取隻字片語而斷章
      取義。縱使行為人所用言詞粗俗不雅或不適當，若在客觀
      上未貶損他人在社會上人格之評價，亦難認意在侮辱，即
      不能遽以上開罪責相繩。
　　1.公訴意旨指稱被告於上開時、地，以「不要他媽在那邊處
      處刁難啦」之穢語侮辱員警。然經原審法官當庭勘驗警員
      配戴密錄器錄影畫面之結果，被告當時係稱「不要在那邊
      處處刁難啦」（如附表編號3所示），並無公訴意旨所指
      「他媽」2字。且被告陳述「不要在那邊處處刁難啦」之
      語句，僅係被告對於員警臨檢執勤之過程表達不滿所為言
      語，參酌前開所述，難認此部分有何侮辱公務員犯行。
    2.被告於前述員警盤查過程中，固對員警陳述「帶你媽啦」
      之語（如附表編號4所示）。惟依附表所示勘驗結果，被
      告一開始向員警確認是否要查扣千元紙鈔，員警向被告解
      釋稱若該張千元紙鈔沾有毒品殘渣即屬證物，始需查扣等
      語後，被告仍多次以「就這樣？1000塊要扣走？」、「10
      00塊，殘渣你帶走嘛，1000塊還我嘛。」、「1000塊你們
      也要。國家也要喔？」、「國家那個1000塊也要喔，是嗎
      ？」、「你們國家那1000塊也要是不是？」、「不要在那
      邊處處刁難啦」等語，對員警表示要查扣千元紙鈔一事有
      所不滿。嗣因警員A稱「K他命而已，也要怕成這樣，帶很
      多是不是？」後，被告始回稱「帶你媽啦，我就沒帶」。
      以上述事發經過脈絡、現場情境觀之，足認被告係對員警
      表示可能要查扣千元紙鈔一事有所不滿，始接續員警A所
      詢「帶很多是不是？」之語尾用字，順勢回應「帶你媽啦
      ，我就沒帶」，以此帶有不滿情緒之語句，表達其未攜帶
      大量K他命，並無員警A所稱帶很多K他命之情形，與單純
      以穢語辱罵員警之情形尚屬有別。且被告在陳述「帶你媽
      啦，我就沒帶」之語後，未再陳述其他貶抑對方人格之言
      詞。是被告辯稱其所稱「帶你媽啦」，僅屬隨口說出之口
      頭禪，無侮辱員警之意等語，應可採信。
（三）綜上，被告於前述時、地，向依法執行勤務之員警陳述「
      帶你媽啦」，雖屬粗俗不雅或不當之語，可能使在場員警
      主觀認為遭到冒犯或不快；然被告既係在員警A詢問「K他
      命而已，也要怕成這樣，帶很多是不是？」後，始順勢回
      稱「帶你媽啦，我就沒帶」，此外未再陳述其他貶抑對方
      人格之侮辱言詞，即難僅擷取被告陳述上述言詞中含有「
      你媽」2字，逕認被告當時確有侮辱公務員之意思。因檢
      察官所舉證據，不足使本院確信被告確有侮辱公務員之犯
      意，猶有合理之懷疑存在，是認本件不能證明被告犯罪，
      應依法諭知無罪之判決。原審同此認定，諭知被告無罪之
      判決，核無不合。 
五、駁回上訴之理由
（一）檢察官上訴意旨略以：
    1.原審法官於110年12月16日勘驗密錄器影像時，命書記官
      當庭記載附表編號4所示「黃乘軒：帶你媽啦，我就沒帶
      。（語氣平和，未見被告有何特殊動作與表情）」之內容
      。公訴檢察官雖當庭表示被告在密錄器中之「帶你媽」語
      尾上揚，與一般三字經抑揚頓挫相符，對於本案與之有衝
      突之4名員警，提及與本案扣案證物是否適法不相關之內
      容，並問候他人母親，為一般臺灣社會民情有敵意並侮辱
      他人之用語等語，並未為原審法官採納，則上開勘驗筆錄
      內容之記載流於承審法官個人主觀感受，與客觀事實及刑
      事訴訟法有關勘驗之規定、最高法院101年度台上字第123
      8、6696號判決意旨不符，請求第二審法院就上開勘驗筆
      錄記載部分重新勘驗。
    2.依員警配戴密錄器之錄影畫面，可知被告前因不滿員警扣
      押沾有K他命粉末之千元紙鈔，於員警詢問是否攜帶很多K
      他命時，當場回應：「帶你媽啦，我就沒帶」等語之口氣
      ，並非僅以抱怨語氣為之，顯係故意針對在場4位員警謾
      罵，實有故意使在場4位員警難堪之意，原審認事用法難
      謂允當，請求撤銷原判決。
（二）經查：
　  1.按勘驗乃法院或檢察官透過與一般人相同之感官知覺，以
      視覺、聽覺、嗅覺、味覺或觸覺親自體驗勘驗標的，就其
      體察勘驗標的所得之認知，成為證據資料，藉以作為判斷
      待證事實基礎之證據方法。至於實施勘驗與否，法院或檢
      察官有自由決定之權（最高法院106年度台上字第926號判
      決意旨可資參照）。本件原審法官於110年12月16日審判
      期日，在檢察官及被告全程在庭之情形下，當庭勘驗員警
      配戴密錄器之錄影畫面，將附表所示內容之勘驗結果記載
      於審判筆錄中，且依當日審判筆錄之記載，原審法官當庭
      勘驗上開錄影畫面後，請檢察官及被告就勘驗結果表示意
      見，檢察官答稱「被告在密錄器中跟（應為「稱」之誤載
      ）『帶你媽』語尾上揚，與一般三字經抑揚頓挫是相同的」
      等語（見易字卷第70頁至第73頁），核與檢察官上訴書所
      載檢察官對原審勘驗結果之意見相符。依前所述，審判中
      之勘驗，本屬法官在審理過程中，透過五官知覺作用，觀
      察受勘驗物體狀態之情狀或內容，據此作成之勘驗筆錄，
      本即係法官個人之判斷。本件原審法官當庭播放密錄器錄
      影畫面後，就其當庭見聞之錄影內容作成勘驗結果，自屬
      法定適格之證據方法。縱使檢察官當庭表明其認為被告在
      錄影中陳述「帶你媽」之語尾上揚，而對法官勘驗筆錄所
      載「黃乘軒：帶你媽啦，我就沒帶。（語氣平和，未見被
      告有何特殊動作與表情）」，表示不同之意見；然該次審
      判筆錄既已如實記錄檢察官當庭表示之意見，即難認原審
      實施之勘驗程序或作成之勘驗筆錄有何違法不當之處。檢
      察官僅以原審法官未採納其對勘驗結果表示之意見，指摘
      原審勘驗筆錄之記載非屬適法，當非可採。
　　2.依前所述，被告雖在員警盤查過程中，對員警可能要查扣
      千元紙鈔一事，表示質疑及不滿。然被告係在員警A詢問
      「K他命而已，也要怕成這樣，帶很多是不是？」後，始
      接續員警所述言詞之語尾用字，順勢回應稱「帶你媽啦，
      我就沒帶」，此外未再陳述其他貶抑對方人格之言詞，本
      院係依事發經過脈絡、現場情境等節，認定被告辯稱其所
      稱「帶你媽啦」，僅係順口陳述口頭禪，無侮辱員警之意
      等語，應可採信。至於被告陳述「帶你媽啦」之語尾有無
      上揚，要與本院前開認定無涉。故檢察官以上訴書指稱被
      告在密錄器錄影中陳述「帶你媽啦」之語尾上揚，請求本
      院重新勘驗該段錄影，本院認無調查必要。另檢察官自被
      告陳述上開語句中，片段擷取「你媽」2字，指稱此2字係
      與本案扣案證物是否適法無關之侮辱用語，亦無足採。從
      而，檢察官上訴所指各節，均無理由，應予駁回。
六、被告經合法傳喚，無正當理由不到庭，爰不待其陳述，逕行
    判決。　　　
據上論斷，應依刑事訴訟法第368條、第371條，判決如主文。
本案經檢察官魏子凱提起公訴，檢察官顏汝羽提起上訴，檢察官
林仲斌到庭執行職務。
中　　華　　民　　國　　111 　年　　11　　月　　1 　　日
                  刑事第十三庭審判長法　官  吳冠霆
                                    法　官  陳勇松
                                    法　官  邰婉玲
以上正本證明與原本無異。
不得上訴。
                                    書記官  傅國軒
中　　華　　民　　國　　111 　年　　11　　月　　2 　　日
【附表】
編號 播放時間起迄 原審勘驗結果 1 00時22分50秒。 影片播放之始，可見警員及被告位於快速道路之高架橋下，被告正持用手機，畫面中除持密錄器之員警外，畫面中尚有2位員警。 2 00時22分51秒起至00時23分27秒止。 可見被告持其手機按下錄影鍵。 警員Ａ：吸個K而已這麼怕。 被告：就抽菸而已嘛。（往前移動至2       名員警旁） 警員Ａ：來啦，來啦，我們到前面給         你看。（指示被告到畫面前         方之警車旁，此時1名員警將         包裝袋遞給警員Ａ查看） 3 00時23分28秒起至00時24分40秒止。 被告：為了這樣1000塊要扣走？ 警員Ａ：我們先看有沒有。 被告：有的話就要扣走就對了？ 警員Ａ：扣走，然後我們回去尿尿一         下，做個筆錄，就可以走了         。 被告：就這樣？1000塊要扣走？（大       聲） 警員Ａ：阿不然勒，上面有殘渣阿。 被告：1000塊，殘渣你帶走嘛，1000       塊還我嘛。 警員Ａ：阿這上面有殘渣阿，這算證         物了。 被告：甚麼鬼阿？ 警員Ａ：甚麼鬼？你在講甚麼？ 被告：1000塊你們也要。國家也要喔       ？ 警員Ａ：我們先測測看，驗驗看，我         們先驗驗看。 被告：國家那個1000塊也要喔，是嗎       ？ 警員Ａ：那是證物，那是證物。 被告：你們國家那1000塊也要是不是       ？ 警員Ｂ：你上面那個粉是甚麼粉？ 被告：K他命啦。 警員Ａ：阿對阿，你自己也講出來了         。 警員Ｂ：剛剛還說是菸。 被告：不要在那邊處處刁難啦，我等       一下叫認識的過來。你們那一       間的嘛，是不是？（往左側轉       ，右手指向畫面外） 警員Ａ：我們不是那一間的。 被告：不然勒？ 警員Ａ：我們是安平派出所。 被告：安平派出所喔？安平是哪裡啊       ？中和喔？ 警員Ａ：對阿。 被告：我叫認識的過來啊。 警員Ａ：叫阿。 被告：不用那麼刁啊。 4 00時24分44秒起至00時25分37秒止。 警員Ａ：K他命而已，也要怕成這樣，        帶很多是不是？ 被告：帶你媽啦，我就沒帶。（語氣       平和，未見被告有何特殊動作       與表情） 警員Ａ：你講甚麼！講甚麼啊！（情         緒激動）（見另名員警以手         抓住被告之衣領。） 警員Ｂ：銬起來，銬起來。 警員Ａ：講甚麼東西啊，甚麼帶你媽         啊，妨害公務啦。（見員警         將被告之手臂置其後方並銬         上手銬） 被告：這樣叫妨害公務？為甚麼這樣       叫妨害公務？ 警員Ｃ：你繼續罵啊，你繼續罵啊。（畫面中有2名員警正壓制被告） 被告：為甚麼這樣叫妨害公務，告訴       我。 女員警：侮辱公務員。 被告：我又沒有這樣講說甚麼。 女員警：你再反抗啊。 被告：手機還我。 警員Ａ：等一下再還你啦，現在現行         犯欸。（大聲） 被告：為甚麼現行犯？ 警員Ａ：你剛講甚麼啊？（見員警們         將被告壓制跪至地面） 警員Ａ：趴下，你不要反抗！趴下。 被告於本段過程中所為之陳述語氣平和並無特別激昂強烈之情，亦無特別肢體動作表現。